【裁判字號】    91,重上,447
【裁判日期】    920505
【裁判案由】    履行契約
【裁判全文】
臺灣高等法院民事判決                            九十一年度重上字第四四七號
    上  訴  人  甲○
    訴訟代理人  吳仟翼律師
                連鳳翔律師
    被上訴人    乙○○
    訴訟代理人  楊博堯律師
右當事人間請求履行契約事件，上訴人對於中華民國九十一年八月三十日臺灣臺北地
方法院九十一年度重訴字第一一四七號第一審判決提起上訴，本院判決如左：
    主    文
原判決廢棄。
被上訴人在第一審之訴駁回。
第一、二審訴訟費用由被上訴人負擔。
    事    實
甲、上訴人方面 ：
一、聲明：
  (一)原判決廢棄。
  (二)被上訴人在第一審之訴駁回。
二、陳述：除與原判決記載相同者外，補稱略以：
  (一)系爭如原判決附表所示之土地，其中編號五即坐落台北縣新店市○○段三三五地
    號土地（重測前之地號為同市○○○段十四張小段六八地號），實係上訴人於民
    國四十六年間出資，但為尊重兩造先父，乃由其具名與賣方訂約，而將土地登記
    於林黃名下，再併同另四筆土地，由上訴人耕作。嗣林黃有感於上訴人辛苦勞作
    ，對家庭貢獻，其他子女各有發展，為免子嗣日後爭產，乃於七十四年十二月間
    ，將該筆上訴人出資購買土地，及另四筆繼承自先祖而由上訴人耕作之土地（即
    原判決附表編號一至四），一併辦理贈與登記予上訴人。而證人陳乾亦證述，協
    議書所載不動產，均為林黃購買所遺留，此項證詞，同時為被上訴人所引用，其
    內容應無爭議，足證系爭標的物，部分應為遺產及部分為上訴人所有之性質。被
    上訴人於原審起訴時一面主張系爭土地屬林黃遺產，一面又主張此為信託物之性
    質（似應提出返還遺產信託物之訴訟），對於系爭土地性質前後主張不一，然不
    論何者，被上訴人似均不否認，系爭土地為林黃所遺留者。
  (二)以被上訴人所提家產分析協議書對照上訴人同一時期即七十六年八月八日間（僅
    相隔十三天）因其他事件，於認證書及切結書上之真實簽名筆跡，可見該協議書
    之上訴人簽名並非真實。且該協議書時隔十餘年始出現，更啟人疑竇，而其上相
    關簽訂人之簽名筆跡墨色鮮豔，似非七十六年間所簽寫，均足證該協議書為虛偽
    造假之作。又證人陳乾於本院另案九十年度上字第三一號事件訴訟程序中所為證
    述內容先後不一，此觀乎其先指如按該協議書第四條之約定，上訴人可以「多」
    分三分之一，餘三分之二，上訴人再與其他兄弟按七份平分。協議書第四條條文
    中，八改成七、九改成八，係因為一個兄弟被收養不算在內，所以才修改等情。
    後又改稱：「是因為他們已分得三分之一不能再參與分配，所以才會更改，長孫
    也算壹份」等語即明。況七十六年七月二十六日協調時，其父陳傳並未在場，林
    慶雲亦未出現，且所稱女兒每人分三十萬元，就此重要內容，該紙協議書竟無隻
    字提及，更無林黃之女兒參與協調，再參諸系爭協議書時隔十數年後始自陳乾之
    手流出，亦可見陳乾之證詞不足採信。至七十六年七月二十六日協調時，代書事
    先收取上訴人之印章，並擅自用印，經上訴人對協議書內容異議後，爭端即起，
    上訴人即逃離現場，未就該協議書達成協議，是系爭協議書之第四條更改處，雖
    經鑑定係先更改後蓋印，但不能憑此證明系爭協議書即為真正，且已達成協議。
  (三)被上訴人就事實部分並未隱瞞，尤其協調當時曾交付印章予代書乙事，亦真實陳
    述。惟時隔十數年，加上年事已屆七旬之高齡，記憶難免疏漏，另衡諸上訴人於
    原審九十一年六月二十日到庭所述之內容「當時我簽名，但我要求看內容，但他
    們不給我看，就跑掉了，事後叫他們拿出來，他們也不拿出來」乙節，焉有未看
    內容即簽名之理？故上訴人於當日所陳述之內容，實與上訴人之真意相違，至為
    灼然，原審不准上訴人撤銷該自認，自有違誤。
  (四)依被上訴人之主張及原審認定之事實，乃系爭土地為兩造之父親之遺產。再觀系
    爭「家產分析協議書」上所載，除系爭五筆土地及登記在林慶芳名下之六八之二
    地號土地之分割協議外（即第三條、第四條），另如第一條及第二條則分配林黃
    名下二棟房屋分予乙○○、林雪子取得，第八條記載上開遺產即日協同辦理繼承
    登記，並辦理拋棄繼承與乙○○、林雪子取得，第九條記載辦理上開所有家產之
    繼承或處分時所發生一切費用按比率分擔之，顯見系爭家產分析協議書之法律性
    質應為林黃之遺產分割協議無疑。系爭家產分析協議書，既係以分析繼承人之遺
    產為目的，應屬遺產分割協議書之性質，被上訴人所稱該協議書為本於契約自由
    原則簽訂之債權契約，並不可採。而按繼承人有數人時，在分割遺產前，各繼承
    人對於遺產全部為公同共有；又繼承人得隨時請求分割遺產，分別為民法第一千
    一百五十一條、第一千一百六十四條前段所明文規定。而因土地法第三十四條之
    一第一項所稱處分，不包括分割行為在內，不得以共有人之應有部分或數共有人
    之應有部分合併已逾三分之二，即可不經其他共有人全體之同意，而得任意分割
    共有物，有最高法院七十四年台上字第二五六一號判例參照，足見欲將遺產之公
    同共有關係變更或分割為分別共有關係，依民法第八百二十八條第二項規定，應
    經全體公同共有人之同意始得為之。查林黃所生子女，除該紙協議書所載之兩造
    等八位兒子外，另有林梅櫻、林雪子、林寶雪等其他五位女兒，亦即林黃之繼承
    人並非僅兩造等八位兄弟而已，該協議書既非經全體林黃之繼承人共同協議而成
    ，依上開說明，自不生效力。準此，被上訴人既以無效之協議書為據，其訴自無
    理由。
  (五)又設若系爭土地如原審所認定為林黃之遺產，原為公同共有之物。則依民法第七
    百五十九條規定：「因繼承‧‧‧，於登記前已取得不動產物權者，非經登記，
    不得處分其物權」，部分繼承人於遺產未辦理公同共有之繼承登記前，應不得逕
    行申辦分別共有之登記，亦有最高法院三十年上字第二０二號判例及司法院七九
    年六月二十日（79）秘台廳(一)字第０一六八０號函釋參照，就此而論，被上訴人
    請求逕行將系爭土地辦理分別共有之登記，於法亦屬不符。況依照家產分析協議
    書第四點第四行後段之約定，須嗣後為處分時，被上訴人方有請求權存在，反之
    ，尚未處分系爭標的物時，被上訴人並無請求權存在。
  (六)另查，設若如被上訴人所主張系爭土地係林黃於七十四年十二月間信託登記在上
    訴人名下，林黃與上訴人間就系爭土地有信託關係存在，惟按八十五年一月二十
    六日公布之信託法第八條第一項規定，信託關係不因委託人或受託人死亡而消滅
    託關係存在，在信託關係未消滅前，被上訴人逕行請求將系爭土地所有權辦理所
    有權移轉登記予其，亦屬於法無據。
三、證據：引用原審立證方法，並補提臺灣臺北地方法院認證書、切結書各一件（均
    影本），並聲請鑑定協議書上上訴人簽名之真正。
乙、被上訴人方面：
一、聲明：上訴駁回。
二、陳述：除與原判決記載相同者外，補稱略以：
  (一)本件係請求履行契約，系爭協議書依契約自由原則為有效，且被請求之標的為不
    動產物權，單獨登記在甲○名下，故法律上僅係單純地請求上訴人將名下不動產
    辦理所有權移轉登記，並不適用公同共有物遺產分割及信託之法律關係。
  (二)系爭協議書為兩造親自簽名捺印，並無被偽造，業經原審判決認定，且系爭協議
    書於另案審理中送鑑定時，上訴人並未否認簽名之真正，證人陳乾亦於另案中證
    述，伊有在現場親眼見聞，均為當事人所簽名捺印，上訴人否認簽名真正，違反
    禁反言原則，故意延滯訴訟，故亦無再送鑑定之必要。
  (三)依契約自由原則，系爭協議書既無違反強制或禁止規定，或違背公序良俗，自屬
    有效。且未得其他公同共有人同意所為之債權契約，亦屬有效，有最高法院七十
    一年台上字第五０五一號判例可參，況且民法第八百二十八條第二項規定，公同
    共有物之處分及其他權利行使，應得公同共有人全體之同意，係指形式上數人對
    於某物有公同共有之法律關係而言，本件系爭家產分析協議書所分配之物雖為林
    黃之遺產，然登記形式上仍為單獨所有權而非公同共有物，是與前揭規定有間，
    上訴人所謂公同共有物之處分契約無全體公同共有人同意應屬無效之法律觀點，
    誠屬誤會。
  (四)且姑不論林黃所依據移轉系爭土地所有權予上訴人之債權契約性質為何，其於過
    世後，其繼承人就系爭土地如欲取得所有權，仍應本於繼承自林黃對上訴人之債
    權請求上訴人就系爭土地所有權辦理移轉登記，而系爭土地之所有權於林黃過世
    時登記為上訴人所有，上訴人遂將登記為其所有之系爭土地與包括被上訴人在內
    之其他兄弟簽立系爭家產分析協議書，此僅單純為兩造與其他兄弟間訂定契約之
    債權行為，與民法第八百二十八條規定公同共有人關於公同共有物處分及其他權
    利之行使應得公同共有人全體之同意之規範物權行為之規定無涉。
  (五)又系爭土地於兩造簽訂系爭家產分析協議書時仍登記為上訴人所有，尚非成為全
    體繼承人之財產，被上訴人仍須訴請上訴人移轉系爭土地之所有權方可成為土地
    之所有權人，而非於簽訂協議書後當然成為系爭土地之所有權人，可見系爭家產
    分析協議並非繼承人就遺產分割所為之協議，自無須繼承人全體共同訂定，上訴
    人主張系爭家產分析協議書未經全體繼承人共同簽立應為無效云云，尚無理由。
三、證據：引用原審立證方法，並補提法務部調查局鑑定通知書、臺灣臺北地方法院
    九十一年度重訴字第二０五０號判決書、同院九十一年度重訴字第一六八四號判
    決書、同院九十一年度重訴字第一八三六號判決書、本院九十一年度重上字第四
    六０號判決各一件（均影本）。
    理      由
一、按原告主張其為訴訟標的法律關係之權利主體，或主張他造為訴訟標的法律關係
    之義務主體，當事人即為適格，至其是否確為權利人，或他造是否確為義務人，
    乃為訴訟標的法律關係在實體上有無理由問題，非為當事人適格之欠缺。申言之
    ，當事人是否適格，端以原告主張為準，不以法院判斷結果為準。本件被上訴人
    係依據兩造及其他兄弟所共同簽訂之家產分析協議書，起訴請求上訴人履行契約
    ，將登記上訴人名下之訟爭不動產辦理所有權移轉登記予伊，經核尚無民事訴訟
    法第五十三條所定必須全體契約當事人一同起訴或被訴之必要，其當事人即屬適
    格。上訴人以前揭家產分析協議書實係遺產分割協議書，被上訴人起訴未以全體
    繼承人為原告或被告，當事人不適格云云，尚有誤會，應先說明。
二、被上訴人起訴主張：原判決附表所示之土地（下稱系爭土地），為兩造之父林黃
    所有，林黃於去世前一年即七十四年底，藉免日後因龐大遺產被課徵高額遺產稅
    為由，商得兩造及其他繼承人之同意，假贈與之名行信託登記之實，將系爭土地
    變更登記於上訴人名下。嗣林黃於七十五年十月間去世，系爭土地因屬林黃之遺
    產，兩造及所有兄弟乃於七十六年七月二十六日，在親族長輩母舅陳傳及表兄陳
    乾之見證下，共同書立「家產分析協議書」，約定系爭土地之分配。惟因系爭土
    地為農地，依當時土地法第三十條規定，私有農地之移轉不得移轉為共有，故繼
    續信託登記上訴人名下，並由其管理、耕作。依家產分析協議書第十條約定：「
    上開家產依法得辦理過戶登記時，產權登記名義人林慶芳、甲○等應協同辦理，
    不得異議。」，茲八十九年農業發展條例業已修正而解除農地移轉之限制，被上
    訴人依前開家產分析協議書第三條、第四條及第十條之約定，自得請求上訴人將
    系爭土地之應有部分，辦理所有權移轉登記予被上訴人，乃經以存證信函催告，
    均未獲置理，為此提起本訴等語。
三、上訴人則否認系爭土地全為兩造先父林黃所有，且係本於信託而登記於其名下，
    並以：縱有所指之信託關係存在，在信託關係未消滅前，被上訴人逕行請求將系
    爭土地所有權辦理所有權移轉登記，已屬於法無據。又伊並未於被上訴人所提之
    家產分析協議書上簽章，協議書亦未經參與協議之兄弟達成一致意思表示，自屬
    未成立。且縱認有達成一致協議，但系爭土地係兩造先父所留遺產，為全體繼承
    人公同共有，系爭家產分析協議書性質屬共有物之處分，惟僅兄弟八人參與，其
    他女性繼承人均未參與，亦有違善良風俗，依民法第七十一條、第七十二條規定
    ，該協議書應屬無效，被上訴人本於無效之協議書為請求，亦不應准許。再系爭
    土地如為先父遺產，原為公同共有之物，依民法第七百五十九條規定，非經登記
    ，不得處分其物權，部分繼承人於遺產未辦理公同共有之繼承登記前，自不得逕
    行申辦分別共有之登記，是被上訴人請求逕行將系爭土地辦理分別共有之移轉登
    記，於法亦有未合。再退而言之，系爭土地登記上訴人名下，其法律關係應屬本
    於贈與契約，上訴人已然因受贈而取得系爭土地所有權。是縱認系爭家產分析協
    議書為有效成立，亦屬嗣後由上訴人將其中之三分之二平均分別贈與予被上訴人
    及其他七位兄弟，與長孫等八人之契約，茲上訴人自得依民法第四百零八條規定
    ，撤銷贈與之意思表示，並以原審所提答辯狀為撤銷對被上訴人贈與訟爭土地之
    表示，至此被上訴人亦無請求上訴人履行契約之餘地等語，資為抗辯。
四、被上訴人主張現登記上訴人名下之原判決附表所示之系爭土地，原為兩造之父林
    黃名下，於林黃去世前一年即七十四年底，以「贈與」之名移轉登記於上訴人名
    下，現仍由上訴人管理、耕作乙情，業據其提出系爭土地之土地登記謄本五份為
    證（見原審卷第十四頁至十八頁），且為上訴人所是認（同前卷第五十頁），可
    信實在。被上訴人又主張系爭土地所以登記於上訴人名下，係因林黃身前為免日
    後龐大遺產被課徵高額遺產稅，經商得兩造及其他繼承人同意，假贈與之名，行
    信託之實，而將之變更登記於上訴人名下，是系爭土地實屬林黃所留遺產。嗣林
    黃於七十五年十月間去世後，兩造及其兄弟於七十六年七月二十六日，即在親族
    長輩母舅陳傳及表兄陳乾見證下共同書立「家產分析協議書」，約定系爭土地之
    分配。又因系爭土地係農地，受限於當時土地法令，不得移轉為共有，乃繼續信
    託登記於上訴人名下等情，已據提出家產分析協議書（同前卷第十九頁），但為
    上訴人所否認，並以前揭情詞置辯。是兩造間之爭點，首應審究者為系爭家產分
    析協議書所約定分配之標的是否均屬於兩造被繼承人林黃之遺產？協議書是否經
    協議人全體一致協議？其性質為何？經查：
  (一)包括重測前為台北縣新店市○○○段十四張小段六八號（重測後為同市○○段三
    三五號）在內之原判決附表所示土地，均係林黃死亡前一年間以贈與之名移轉登
    記於上訴人名下等情，為兩造所是認，已如前述。上訴人已坦言除中央段三三五
    號土地外，其餘均為林黃身前所有。其雖抗辯中央段三三五號土地實係由伊出資
    ，以林黃名義訂約所買，為上訴人所有，但為被上訴人所否認，上訴人就此有利
    於己之事實，並未舉證證明，並不可採。再系爭土地雖於林黃死亡之前已經以贈
    與之名移轉登記於上訴人名下，然縱觀家產分析協議書約定之內容及使用之文字
    ，其協議書之名稱首在揭櫫係關於「家產」之分析，前言並說明該協議係針對「
    父親（即林黃）主持家計時建置之財產」所為之約定。第八條並約定：「家父上
    開遺產即日協同辦理繼承登記，並辦理拋棄繼承與乙○○、林雪子取得」等語，
    均明白指出系爭協議書中所約定分配之土地係屬於其父親林黃所遺留之財產。又
    證人陳乾於另案林清秀與被上訴人等間履行契約事件訴訟程序中始終證述：「（
    協議書上的財產是否是兩造的遺產？）都是遺產」、「當時長孫是算壹份，其他
    兄弟也是一人壹份，女兒每人參拾萬元」、「（這些財產是否均為兩造父親所賺
    ？）全是他們父親賺的」等語（見本院卷第八十、八十二、八十四頁），核與被
    上訴人起訴主張系爭土地係被繼承人林黃所有之遺產，僅係暫時信託登記與上訴
    人名下等語及其於本院所陳：「是兄弟間就遺產分配的協議」（見本院卷第六十
    四頁），與上訴人所稱：「家產協議書性質為整個遺產的分割協議。因為一般習
    慣女兒不繼承，而且協議中也涵蓋長孫的一份，可見是雙方就遺產的協議」乙節
    定之當事人均屬男丁，排除女子部分之繼承，並依慣例將長孫計入繼承人以計算
    每人之應繼分等情，，亦可證兩造及其他兄弟在折衝系爭家產分析協議書之簽訂
    時，均以林黃所遺留之財產為分配標的，不問該土地當時的名義係登記於何人之
    名下，故系爭土地係屬被繼承人林黃之遺產，應可認定。
  (二)上訴人確於系爭家產分析協議書上簽名，已據其自認在卷（見原審卷第八四頁）
    。而證人陳乾於另案原法院八十九年度家訴字第五○號履行契約事件證稱當時協
    議書寫好後，再增添的部分有蓋章，有一個字是筆誤八兄弟實際是七兄弟，所以
    有改（一個兄弟被收養不算在內），協議書上財產都是遺產，甲○可以先分三分
    之一，其他三分之二再分八份等情（見本院卷第三四、三五頁）。嗣於本院九十
    年度上字第三一號履行契約事件中亦證稱「兩造六兄弟人都在場參與」、「是我
    當見證人沒錯，當時是我、我爸爸、代書三人主持」（見本院卷第三八頁）。至
    兩造之兄弟林慶芳其後亦依協議書內容所定，與被上訴人成立訴訟和解（見原審
    卷第五六頁），並於另案伊與林清波等間原法院九十一年重訴字第一八三六號履
    行契約事件中自承甲○是有在場，解決後，後來大家都跑掉了，當場大家都有簽
    名等語（見本院卷第五六、五七頁）。再參酌本院九十年度上字第三一號履行契
    約事件審理時，曾將上訴人及兩造兄弟林慶芳、林清秀各自收執之系爭家產分析
    協議書送請法務部調查局，鑑定更改處之印文究係先更改再用印或先用印再更改
    ，經法務部調查局以照相放大、顯微鏡檢視、多波域光源照射檢視、DOCU
    CENTER 光譜儀檢視、及低角度測光檢視等方法鑑定，上訴人所收執之系爭家產
    分析協議書中第三條之數字「九」改成「八」及第四條之數字「八」改成「七」
    部分，依更改字跡線條與印文紋線兩者相交處之特徵研判，為先更改寫字後蓋印
    文，其餘更改部位因印色過淡或字跡與印文相交面積過小，致無法判斷更改處與
    蓋印之先後關係；林慶芳收執之協議書中第四條之數字「九」改成「八」部分，
    依更改字跡線條與印文紋線兩者相交處之特徵研判，為先更改寫字後蓋印文，其
    餘更改部位因印色過淡或字跡與印文相交面積過小，致無法判斷更改與蓋印之先
    後關係；林清秀收執之家產分析協議書中第三條之數字「八」改成「七」及第四
    條之數字「八」改成「七」部分，依更改字跡線條與印文紋線兩者相交處之特徵
    研判，為先更改寫字後蓋印文，其餘更改部分因印色過淡或字跡與印文相交面積
    過小，致無法判斷更改與蓋印之先後關係，有法務部調查局九十年八月三日（九
    ０）陸（二）字第九００四六四八五號鑑定通知書一份可參（見本院卷第七三頁
    ）。則上訴人及訴外人林慶芳、林清秀分別收執之家產分析協議書關於更改數字
    部分，雖有部分印色過淡或字跡與印文相交面積過小，致無法判斷更改與蓋印之
    先後關係，然從法務部調查局關於能鑑定判斷之更改處之鑑定結果，相互對照，
    足認系爭家產分析協議書第四條中有關數字更改部分，均是先更改後蓋印，即與
    證人陳乾證述內容相符，足證系爭家產分析協議書上訴人之簽名為真正。簽名既
    為真正，而上訴人之印文復在系爭家產分析協議書第四條書寫後方蓋印，此與一
    般人通常會在已書寫完畢之文書上蓋章之經驗法則相符，且系爭家產分析協議書
    第四條約定內容之上開更改，僅是更正而已，可認上訴人已依系爭家產分析協議
    書之內容與包括被上訴人在內之其他兄弟達成合意。上訴人聲請再鑑定協議書上
    之簽名是否為上訴人之簽名，及該協議書是否為七十六年間所書寫，因事證明確
    ，自無再鑑定之必要。至上訴人質疑其未執有系爭協議書與協議書第十二條之記
    載不符乙節，參之證人陳乾於本院九十年度上字笫三一號事件證稱有保管協議書
    等情（見本院卷第七七頁反面），亦足信是上訴人當時未立即持有協議書並無礙
    於雙方已達成協議之事實，上訴人所辯系爭協議書未經當事人全體一致合意云云
    ，亦非可採。
  (三)按繼承人自繼承開始時，除本法另有規定外，承受被繼承人財產上之一切權利、
    義務，民法第一千一百四十八條定有明文，是縱形式上未登記於被繼承人名下之
    不動產，若實質上確屬被繼承人所有，自亦屬被繼承人之遺產，只是事後如何為
    繼承或分割之登記，並不影響其遺產之性質。本件系爭協議書之內容既係就林黃
    所遺留之財產為分配，自應是屬於遺產之分割協議，被上訴人主張系爭家產分析
    協議書並非遺產分割協議書，而僅是單純的債權協議，尚非可採。
五、按繼承人有數人時，在分割遺產前，各繼承人對於遺產全部為公同共有；又繼承
    人得隨時請求分割遺產，分別為民法第一千一百五十一條、第一千一百六十四條
    前段有明文規定。又按土地法第三十四條之一第一項所稱處分，不包括分割行為
    在內，不得以共有人中一人之應有部分或數共有人之應有部分合併已逾三分之二
    ，即可不經其他共有人全體之同意，而得任意分割共有物，最高法院七十四年台
    上字第二五六一號亦著有判例可資參照。準此，意欲將遺產之公同共有關係消滅
    而變更或分割為分別共有關係，依民法第八百二十八條第二項規定，自應得公同
    共有人全體之同意始得為之。本件經查林黃之繼承人除參與系爭家產分析協議書
    協議之八人外，至少尚有五名女兒，其中包括林雪子、林寶雪等，此可由林黃之
    除戶
    遺產之分割協議，並未經全體繼承人同意所為，參諸前開說明，系爭家產協議書
    所為之遺產分配即不生效力。至被上訴人雖舉最高法院七十一年台上字第五０五
    一號判例及七十年台上字第一五三六號判決意旨主張，此乃公同共有人中之數人
    就公同共有物所為之債權行為，應屬有效等語，然觀該判例及判決所指，係公同
    共有人就公同共有物與其他第三人所為之債權行為，依據無權處分之相關規定，
    對於該第三人並非當然無效，而與本件係公同共有人之間所為之遺產分配行為尚
    屬有間，自不得比附援引。是被上訴人本於該協議書，請求上訴人履行遺產分割
    之協議，自不應准許。
六、末按因繼承、強制執行、公用徵收或法院之判決，於登記前已取得不動產物權者
    ，非經登記，不得處分其物權，民法第七百五十九條定有明文。又繼承人有數人
    時，在分割遺產前，各繼承人對於遺產全部為公同共有，民法第一千一百五十一
    條定有明文，被上訴人自不得在分割遺產前，主張遺產中之特定部分由其個人承
    受，有最高法院著有三十年上字第二０二號判例可供參照。是分割共有物既對於
    物之權利有所變動，即屬處分行為之一種，凡因繼承於登記前已取得不動產物權
    者，其取得雖受法律之保護，不以其未經繼承登記而否認其權利。但繼承人如欲
    分割因繼承而取得公同共有之遺產，因屬於處分行為，依民法第七百五十九條規
    定，自非先經繼承登記，不得為之，最高法院八十二年台上字第一七八三號判決
    意旨亦採此見解，可供參考。本件系爭土地雖屬林黃所留遺產，應為全體繼承人
    所公同共有，然且迄今仍登記於上訴人名下，尚未為公同共有之繼承登記，有土
    地登記謄本在卷可憑，則被上訴人於未辦理公同共有之繼承登記前，逕自主張由
    其個人承受遺產中之特定部分並請求移轉登記，亦有未合。上訴人辯稱系爭土地
    未辦理公同共有之繼承登記前，不得請求逕行將系爭土地辦理分別共有之登記等
    語，即屬有據。
七、綜上所述，被上訴人依系爭家產分析協議書，請求上訴人應將原判決附表所示之
    土地，辦理所有權移轉登記為其所有，為無理由，不應准許。原審判命上訴人給
    付，自有未合。上訴意旨指摘原判決不當，求予廢棄改判，為有理由，自應由本
    院予以廢棄改判，如主文第二項所示。而兩造其餘攻擊防禦方法，本院認已無關
    於本件勝負之判斷，故不予一一論列，應予說明。
八、據上論結，本件上訴為有理由，依民事訴訟法第四百五十條、第七十八條，判決
    如主文。
中      華      民      國    九十二    年      五      月       五     日
                                民事第七庭
                                  審判長法  官  張  耀  彩
                                        法  官  陳  金  圍
                                        法  官  王  仁  貴
右正本係照原本作成。
如不服本判決，應於收受送達後二十日內向本院提出上訴書狀，其未表明上訴理由者
，應於提出上訴後二十日內向本院補提理由書狀（均須按他造當事人之人數附繕本）
上訴時應提出委任律師或具有律師資格之人之委任狀；委任有律師資格者，另應附具
律師資格證書及釋明委任人與受任人有民事訴訟法第四百六十六條之一第一項但書或
第二項（詳附註）所定關係之釋明文書影本。
中      華      民      國    九十二    年      五      月       六     日
                                        書記官  鄭  兆  璋
附註：
民事訴訟法第四百六十六條之一（第一項、第二項）：
對於第二審判決上訴，上訴人應委任律師為訴訟代理人。但上訴人或其他法定代理人
具有律師資格者，不在此限。
上訴人之配偶、三親等內之血親、二親等內之姻親，或上訴人為法人、中央或地方機
關時，其所屬專任人員具有律師資格並經法院認為適當者，亦得為第三審訴訟代理人
。


司法院資訊處製作；財團法人民間司法改革基金會備份。
